臺灣桃園地方法院民事裁定　　　　　　100年度監宣字第178號
聲　請　人　劉慶豊
相　對　人　劉日昌
關　係　人　趙玉蓉
上列聲請人聲請監護宣告事件，本院裁定如下：
    主  文
宣告劉日昌（男；民國○○年○○月○○日生；身分證統一編號：Ｚ000
000000號）為受監護宣告之人。
選定劉慶豊（男；民國○○年○○月○○日生；身分證統一編號：Ｚ000
000000號）為受監護宣告之人劉日昌之監護人。
指定趙玉蓉（女；民國○○年○○月○○日生；身分證統一編號：Ｚ000
000000號）為會同開具財產清冊之人。
聲請程序費用由受監護宣告之人負擔。
    理  由
一、按對於因精神障礙或其他心智缺陷，致不能為意思表示或受
    意思表示，或不能辨識其意思表示之效果者，法院得因本人
    、配偶、四親等內之親屬、最近一年有同居事實之其他親屬
    、檢察官、主管機關或社會福利機構之聲請，為監護之宣告
    。再按受監護宣告之人應置監護人，民法第1110條定有明文
    。又法院為監護之宣告時，應依職權就配偶、四親等內之親
    屬、最近一年有同居事實之其他親屬、主管機關、社會福利
    機構或其他適當之人選定一人或數人為監護人，並同時指定
    會同開具財產清冊之人；法院為選定監護人前，得命主管機
    關或社會福利機構進行訪視，提出調查報告及建議；法院選
    定監護人時，應依受監護宣告之人之最佳利益，優先考量受
    監護宣告之人之意見，審酌一切情狀，並注意下列事項：（
    一）受監護宣告之人之身心狀態與生活及財產狀況。（二）
    受監護宣告之人與其配偶、子女或其他共同生活之人間之情
    感狀況。（三）監護人之職業、經歷、意見及其與受監護宣
    告之人之利害關係。（四）法人為監護人時，其事業之種類
    與內容，法人及其代表人與受監護宣告之人之利害關係，此
    觀民法第1111條第1 項、第2 項、第1111條之1 規定甚明。
    又監護宣告之裁定，應同時選定監護人及指定會同開具財產
    清冊之人，並附理由，民事訴訟法第604 條第1 項亦有明文
    。
二、本件聲請意旨略以：聲請人劉慶豊為相對人劉日昌之父，相
    對人於民國99年5 月30日因車禍送醫院診治但不見起色，近
    日甚且已因精神障礙或其他心智缺陷，致不能為意思表示或
    受意思表示，而不能辨識其意思表示之效果。為此依民事訴
    訟法第59 7條規定，聲請鈞院准予裁定劉日昌為受監護宣告
    之人，並因相對人劉日昌目前所有之醫療行為及費用，均由
    聲請人及關係人趙玉蓉支付，且相對人劉日昌於96年3 月23
    日與妻離婚後，亦不知其前配偶之去向，再者，相對人尚有
    一未成年女兒待養育，亦由聲請人及關係人趙玉蓉代為撫育
    ，為此依民法第1111條規定聲請指定實際照顧之聲請人劉慶
    豊為相對人之監護人，暨指定關係人趙玉蓉為會同開具財產
    清冊之人等語，並提出親屬系統表、親屬名冊、同意書、戶
    籍謄本、身心障礙者鑑定表、身心障礙手冊、出院病歷摘要
    等資料為證。
三、經查，聲請人主張之事實，業經其提出聲請人及相對人之戶
    籍謄本、身心障礙手冊影本等件為證，核屬相符，且經本院
    依職權前往相對人居處勘驗相對人之精神狀況，並於鑑定人
    邱瑞祥醫師前訊問相對人，而相對人經點呼並無回應，現躺
    臥在床、插置氣切；另訊據鑑定人邱瑞祥醫師稱以：相對人
    已達過去心神喪失程度等語（均詳如本院100 年10月3 日訊
    問筆錄）。復據鑑定人提出之鑑定報告，略以：委託精神
    鑑定原因：家人欲代為申辦國民年金等相關事宜，故向法院
    聲請監護宣告。鑑定結果：劉員目前因心智缺陷，致不能
    為意思表示或受意思表示。亦即過去所謂已達到「心神喪失
    」之程度。理由：劉員為一腦傷術後合併極重度失智之個案
    。個案史：劉員出生後發育正常。學歷為高中肄業。過去
    多從事臨時工等勞力工作。病前人際關係普通。婚姻家庭史
    方面：劉員已離婚，前妻早已不知去向，育有一女。身體疾
    病史方面：劉員過去並無任何慢性病史。但在服役期間據稱
    患有「躁鬱症」，曾於國軍北投醫院短暫治療。民國99 年5
    月，劉員開車發生車禍頭部受傷昏迷。經送醫進行手術治療
    ，術後仍未恢復意識。已領有植物人類極重度殘障手冊。於
    今年8 月轉入現址接受長期照護。目前雖能自動張眼，似有
    意識，但日常生活功能無法自理，需要專人照顧。完全無言
    語表達及理解能力。民國100 年10月3 日根據親自診視個案
    及家屬描述，劉員終日躺床。大小便失禁需包尿布。洗澡、
    穿衣均需他人協助。需專人以鼻胃管灌食。鑑定過程：精
    神狀態檢查：劉員似稍有意識。外觀尚整潔。注意力渙散。
    態度無法合作。表情淡漠。對叫喚及問話稍有眼神反應。行
    為顯躁動，似欲掙脫約束帶。思考、知覺、身體抱怨、病識
    感、記憶力、判斷力、抽象思考、定向感等皆無法接受評測
    。顯示其認知功能已嚴重受損，無處理個人事務之能力。其
    精神狀態已達心神喪失之程度。理學檢查：劉員右側頭部及
    左上腹部均有手術疤痕。左側偏癱，下肢肌肉明顯萎縮。鼻
    胃管及氣管切管留置中。實驗室檢查：因對鑑別無顯著影響
    ，此部分檢查省略等語，有該診所100 年10月4 日迎旭祥監
    宣字第100204號函附精神鑑定報告書在卷足按。本院審酌相
    對人因精神障礙已致不能為意思表示或受意思表示或不能識
    其意思表示之效果，聲請人聲請對於相對人為監護之宣告，
    核無不合，應予准許。
四、次經本院囑請桃園縣社會工作師公會對聲請人等進行訪視，
    訪視報告略以：
  1.聲請監護宣告之原因：為代相對人申請國民年金身障給付，
    並改定相對人女兒的監護人而聲請此案。
  2.相對人狀況說明：相對人與配偶育有一子，雙方於95年離婚
    ，離婚時雙方皆無照顧女兒的意願擬將女兒出養，聲請人於
    心不忍而決定養育相對人女兒，與聲請人、關係人共同居住
    的相對人妹妹亦會協助照顧相對人女兒，相對人離婚後至99
    年出車禍前皆獨居於原居所，直至出車禍後便在機構接受專
    業照護至今。相對人原身體健康無慢性疾病，99年05月相對
    人外出訪友，返家途中不知何故開車撞電線桿，轎車嚴重毀
    損相對人被夾在車內受重傷，救出後即送往楊梅天成醫院急
    救，當時相對人生命徵象不穩，相對人父母已簽立器官捐贈
    同意書，但經院方救治後相對人生命徵候逐漸穩定，然相對
    人仍無呼吸自主能力而接受氣切手術及呼吸照顧，後依健保
    規定轉往華興醫院長期呼吸照顧中心接受呼吸照顧，經醫療
    與訓練相對人已不需要24小時使用呼吸器，而於100 年08月
    12日轉送中壢樂鑫護理之家接受專業機構照護至今。相對人
    身材偏瘦，臥床，身體放置鼻胃管、氣切管，帶尿套，右側
    肢體及左手皆因會反射性的拉扯鼻胃管或攻繫照顧者而施以
    適當的約束，無自行翻身、起身的能力，需要定時協助翻身
    、餵食、清潔等，肢體及手指、腳趾無明顯萎縮狀況，相對
    人因氣切無語言能力，能點頭、搖頭，視線有注視及追視的
    反應，但對於指令的回應有時正確、有時錯誤、有時無反應
    ，其認知表現不穩定。相對人無自行翻身、起身及言語表達
    能力，需24小時生活照顧，相對人出車禍後便在醫院接受醫
    療照顧，出院後在樂鑫護理之家接受專業照顧至今。相對人
    在樂鑫護理之家接受專業照顧，每月照顧費用新臺幣26,000
    ，牛奶、尿片、床墊、雜費用每月約5－6仟元，每月照顧費
    用合計約新臺幣32,000，照顧費用均由聲請人支付。相對人
    之經濟狀況：相對人國民年金欠繳約新臺幣17,000，其財產
    、債務狀況均不明，證件由聲請人保管。
  3.聲請人狀況說明：聲請人為相對人的父親。劉慶豊先生述，
    配偶為家管，自己的薪資收入為家庭每月的固定經濟收入，
    女兒今年夏天自大學畢業，開始謀職，預計家庭經濟壓力未
    來能夠得到部分的紓緩，相對人的照顧費用對家庭而言是沈
    重的負擔，目前為止家庭無負債，且家庭經濟尚能夠收支平
    衡。聲請人與關係人、女兒及孫女共同居住在聲請人名下無
    貸，4 層樓獨門建築，因家中有兒童，故茶几上有兒童書畫
    本、畫筆放置，進入室內不需換穿室內脫鞋，室內採光及通
    風佳，門前面臨16米道路，街道整潔、安靜。劉慶豊先生在
    台北工作，因交通時間較長，故平日大部分的時間皆處理工
    作相關事宜，假日休假時會探視相對人、處理家庭事務等。
    劉慶豊先生會以語言及表情明白揭示自己的喜惡，受訪時對
    於聲請此案不便之處雖有抱怨，但能夠仔細聆聲訪員的說明
    ，並且做必要的配合。聲請人為物流公司員工，星期一至星
    期五上班，工作時間每天八小時，交通時間來回共約四小時
    ，工作持續且穩定，每月薪資收入約新臺幣60,000－新臺幣
    70,000。名下有現居住無貸款房屋1 棟、與配偶共有房屋（
    相對人原居所）1 棟、機車(繳納貸款中)，除貸款外無負債
    。因劉慶豐先生需負擔家計，故僅能利用假日探視相對人，
    平均每2 週探視相對人1 次。
  4.擔任監護人的適當性：經家屬討論，聲請人為主要處理相對
    人事務者並負擔相對人照顧費用，故選(指)定劉慶豐先生為
    監護人人選，劉慶豐先生具擔任意願。
  5.關係人說明：趙玉蓉女士為相對人的母親。趙玉蓉女士需照
    顧6 歲的孫女，每天早、晚接送孫女，並為孫女備餐，處理
    孫女的生活事務，生活單純作息規律。趙玉蓉女士受訪時得
    知需繳納專科醫療鑑定費用時，不斷的向訪員抱怨，並要求
    省略專科醫療鑑定程序，訪員說明後趙玉蓉女士仍持續抱怨
    醫療鑑定為非必要程序，直至劉慶豊先生向趙女士表示此非
    訪員職權，不需多做討論，專科醫療鑑定事宜的討論才告一
    段落。名下有與配偶共有房屋(相對人原居所)一棟、股票、
    轎車等財產，無負債。早上送相對人女兒上學時，偶爾會順
    道探視相對人，每週探視相對人1－2次。
  6.擔任開具財產清冊之人的適當性：經家屬討論，關係人協助
    聲請人處理相對人事務並照顧相對人女兒，故選(指)定趙玉
    蓉女士為會同開具財產清冊之人人選，趙玉蓉女士具擔任意
    願。劉慶豊先生與趙玉蓉女士皆自述無含家暴在內的前科記
    錄。
  7.建議：本案之聲請人劉慶豊先生為相對人的父親，關係人趙
    玉蓉女士為相對人的母親，上述兩人皆為相對人的主要照顧
    者，劉慶豊先生以薪資支付相對人的照顧費用。相對人父母
    及妹妹均以書面及受訪時口頭表示知曉且同意此案，並選（
    指）定劉慶豊先生為監護人人選、趙玉蓉女士為會同開具財
    產清冊之人人選；經訪視劉慶豊先生具擔任監護人意願、趙
    玉蓉女士具擔任會同開具財產清冊之人意願；綜合評估相對
    人的受照顧狀況、聲請人與會同開具財產清冊之人的陳述未
    見明顯不適任之消極原因，惟仍請法官以相對人最佳利益為
    考量參酌相關事證後予以綜合裁量之等語，有桃園縣社會工
    作師公會100 年9 月21日桃姚字第100316號函檢送之調查訪
    視報告附卷可考。
五、綜上，本院審酌聲請人為受監護宣告人劉日昌之父親，當能
    善盡照養劉日昌之責，並考量聲請人即為負擔受監護宣告人
    實際生活照顧費用之人，且與關係人即相對人之生母趙玉蓉
    協力分擔主要照顧費用下，對受監護宣告人應會有最妥善之
    照顧，且查聲請人又無其他不適或不宜擔任受監護宣告人之
    監護人的積極、消極原因，如由聲請人擔任受監護宣告人之
    監護人，對於受監護宣告人，應具有最佳之利益，爰依法選
    定聲請人為受監護宣告人之監護人。另關係人趙玉蓉為受監
    護宣告人劉日昌之生母，與受監護宣告人之關係亦為密切，
    當能善盡監督受監護宣告人之財產狀況，併依前揭規定指定
    關係人趙玉蓉為會同開具財產清冊之人。
六、依民事訴訟法第608 條第1 項，裁定如主文。
中    華    民    國   100    年    10    月    26    日
                  家事法庭法  官  陳添喜
正本係照原本作成。
如不服本裁定關於選定監護人及指定會同開具財產清冊之人部分
，應於裁定送達後10日內向本院提出抗告狀，並繳納抗告費新臺
幣1千元，其餘關於監護宣告部分，不得抗告。
中    華    民    國  100     年    10    月    26    日
                          書記官  劉昆鑫